【裁判字號】    90,上易,3200
【裁判日期】    901120
【裁判案由】    偽造文書
【裁判全文】
臺灣高等法院刑事判決                          九十年度上易字第三二號
    上  訴  人  臺灣桃園地方法院檢察署檢察官
    被      告  甲○○
右上訴人，因被告偽造文書案件，不服臺灣桃園地方法院九十年度易字第二三四號，
中華民國九十年四月二十日第一審判決（起訴案號：臺灣桃園地方法院檢察署八十八
年度偵字第七七三五號）提起上訴，本院判決如左：
    主      文
上訴駁回。
    理      由
一、公訴意旨略以被告甲○○係設在台北縣汐止鎮○○路二百零二巷四十六號一樓「
    統實貨櫃運輸有限公司」（下稱統實公司）負責人。其於民國八十四年九月間，
    準備將原「鑫安貨櫃運輸有限公司」（下稱鑫安公司）變更名稱為統實公司，並
    變更股東為其本人、乙○、巫雅敏、黃慧文、陳沈桂妹、陳碧華、陳萬年、陳光
    增（後七人所涉偽造文書罪嫌，將另行偵查），並由其擔任負責人。被告甲○○
    於辦理該公司變更登記時，明知鑫安公司原股東蔡坤展、褚益民、褚國豐、蔡水
    琴、丙○○（後五人所涉偽造文書罪嫌，將另行偵查）之出資，並未全部轉讓予
    新股東，竟於統實公司章程及鑫安公司股東同意書中，偽載舊股東出資全額轉讓
    ，持向舊台灣省政府建設廳（現為經濟部中部辦公室）申請鑫安公司之公司名稱
    及股東出資轉讓等變更登記，致使不知情之承辦人員將此不實之事項登載於職務
    上所掌管之公司變更登記文書中，足以生損害於主管機關對於公司設立登記管理
    之正確性。案經統實公司股東乙○告發偵辦。因認被告有觸犯刑法第二百十四條
    之使公務員登記不實文書罪嫌。
二、本件公訴人認被告甲○○犯刑法第二百十四條第一項使公務員登載不實罪嫌，係
    以鑫安貨櫃運輸有限公司（下稱：鑫安公司）設立登記時，其登記之資本額為新
    臺幣（下同）三千萬元，其中二千九百六十萬元係預付款，乃支付購買曳引車之
    定金，而被告於民國八十四年間以新臺幣四百萬元受讓鑫安公司時，於並未包括
    前開價值二千九百萬元之曳引車，復為其自承，竟於辦理鑫安公司變更公司名稱
    為統實貨櫃運輸有限公司（下稱：統實公司）登記及股東變更登記時，明知鑫安
    公司原股東蔡坤展、褚益民、褚國豐、蔡水琴、丙○○等人並未將全部之出資轉
    讓予其本人及乙○、巫雅敏、黃慧文、陳沈桂妹、陳碧華、陳萬年、陳光增等人
    ，竟於統實公司章程及鑫安公司股東同意書，虛偽填載前股東出資全額轉讓，持
    向前臺灣省政府建設廳（現為經濟部中部辦公室）申請鑫安公司名稱變更登記為
    統實公司，及辦理股東出資轉讓變更登記，致使不知情之承辦公務員將此不實之
    事項登載於職務上所掌之公司變更登記文書中，因認其犯刑法第二百十四條之使
    公務員登載不實罪嫌，並提出買賣契約書、鑫安公司股東名冊、統實公司股東名
    冊等件為證。
三、按犯罪事實應依證據認定之，無證據不得推定其犯罪事實。不能證明被告犯罪者
    ，應諭知無罪之判決。且按認定不利於被告之事實，須依積極證據，積極證據不
    足為不利於被告事實之認定時，即應為有利於被告之認定，更不必有何有利之證
    據，故證據是否真實尚欠明顯，自難以擬制推測之方法，為其判斷之基礎。刑事
    訴訟法第一百五十四條、第三百零一條第一項及最高法院三十年上字第八一六號
    分別定有明文及著有判例。且刑法第二百十四條之使公務員登載不實文書罪，必
    須使公務員登載者明知為不實事項，而足以損害於他人及公眾者始構成。
四、經查被告經傳未到，據其在原審承認以四百萬元向鑫安公司實際負責人丙○○購
    買該公司全部股權，並於前揭時、地辦理公司名義變更為統實公司，股東變更為
    乙○、巫雅敏、黃慧文、陳沈桂妹、陳碧華、陳萬年、陳光增及其本人，並由其
    本人擔任負責人之事實，並有統實公司股東同意書、公司章程、董事、股東名單
    、買賣合約書、經濟部公司執照、統實及鑫安公司變更登記事項卡等附卷可稽；
    惟被告在原審堅決否認有公訴人所指之使公務員登載不實之犯行，辯稱：當時鑫
    安公司之價值僅值四百萬元，因為公司登記股東出資之資本額為三千萬元，故於
    買下該公司之股權後，依規定申請變更股東登記時，股東出資總額只能按原來規
    定記載為三千萬元，於除其本人外，並借用家族成員乙○、巫雅敏、黃慧文、陳
    沈桂妹、陳碧華、陳萬年、陳光增等人之名義擔任出資股東，並未故意登載不實
    等語。經查：證人即鑫安公司之實際負責人丙○○於原審審理時證稱：鑫安公司
    之全部股權均為其所有，其餘股東係借用其妻子蔡水琴、妻舅蔡坤根、兄弟褚國
    豐等人名義擔任，與被告交易時，因營運不善，公司資產額僅值四百萬元，故僅
    以此價格出售等語。足徵，被告所辯因鑫安公司之資產價值僅剩四百萬元，故以
    該價格購入乙節，尚非虛構。至於丙○○是否有將鑫安公司原有部分資產未一併
    出售統實公司，則非被告所能左右。同時按「股東非經其他股東全體之同意，不
    得以其出資之全部或一部轉讓他人」，公司法第一百十一條第一項定有明文。足
    見有限公司股東之出資，得為財產交易之標的。又股東之出資額所彰者，乃股東
    基於股東權對於公司所得行使權利比例。從而，公司營運績效之良否、資產負債
    之升降、獲利狀況、營業項目與當時之市場取向等因素，在在影響股東權（即出
    資）之交易價值，故其交易價格迥異於公司設立登記時，股東實際出資之金額，
    事屬恆有。惟公司法第一百零六條復揭示：「公司不得減少其資本額，‧‧」，
    即所謂資本不變原則，以維公司信用，於未踐行法定增資減資程序前，其受讓股
    東之出資者，不論其取得股東權之交易價格高於或低於原登記之出資額，其為變
    更股東出資登記時，仍須依照讓與人原出資比例登記自明。且依經濟部九十年十
    一月十二日經（九○）商字第○九○○二二三九六二○號函釋：「依公司法第一
    百六十三條第一項規定公司股份之轉讓，不得以章程禁止或限制之，股票係屬股
    東所有，股份以得自為為原則，其在市場出售價格與公司登記之每股面額係屬二
    事」，此有該函附卷可稽，準此，被告雖僅以四百萬元向證人丙○○購買登記資
    本額三千萬元之鑫安公司股東出資，依上說明，其後變更股東登記時，仍維持以
    三千萬元之出資額辦理，即難認有使公務員登載不實之犯行。
五、復查鑫安公司變更為統實公司，係鑫安公司負責人丙○○所出售，丙○○交付於
    被告之鑫安公司股東蔡坤展、褚益民、褚國豐、蔡水琴之同意書是否真實，則非
    被告所能知悉。又被告甲○○於偵查及原審審理時辯稱伊以其親人之名義為統實
    貨櫃運輸有限公司之股東，均經各該股東名義人之同意，並無冒用他人名義充當
    股東之事云云，業經股東陳沈桂妹、陳碧華、陳萬年、陳光增於偵查及原審中陳
    稱確有提供身分證及印章給被告甲○○登記為公司股東，且股東黃慧文更表示有
    出資甚明。而股東巫雅敏於偵查時亦陳稱雖被告甲○○未告知要做什麼，但知道
    他應該有需要便提供身分證及印章給被告甲○○，是應可認巫雅敏亦有同意成為
    股東之意。至股東即告發人乙○於偵查及原審中堅詞否認有同意被告甲○○成為
    公司之股東，然其於八十九年五月十日偵查庭時陳稱：「（有否同意用你的名義
    成為股東？）有的。」（見偵查卷第一九七至一九九頁），且鑫安公司係於八十
    四年間變更為統實公司，乙○卻遲於八十八年五月七日始提出告訴（告發），而
    在此期間雙方更有爭奪公司經營權之情事，則是否如乙○所述未經其同意成為統
    實公司之股東，或前有同意（包括默示同意）而事後反悔，顯有可疑。則被告既
    已得股東陳沈桂妹、黃慧文、巫雅敏、陳碧華、陳萬年、陳光增、乙○之同意登
    記為統實公司股東，則其取得渠等之同意書，予以公司變更登記，亦無偽造文書
    之情事。
六、綜上所述被告前所辯尚足採信，此外並無其他積極證據可資證明被告有公訴人所
    指之犯行，其犯罪即屬不能證明，原審因而為被告無罪之諭知，並無不合。至於
    被告是否借用乙○、巫雅敏、黃慧文、陳沈桂妹、陳碧華、陳萬年、陳光增之名
    義登記為股東，此部分是否有使公務員登載不實，因此部分未經公訴人起訴，且
    起訴部分又經諭知被告無罪，應無裁判上一罪之關係，故不予審酌，附此敘明。
七、公訴人上訴意旨謂按股東之出資額所彰者，乃股東基於股東權對於公司所得行使
    權利比例，是故有限公司股東出資之轉讓，包含股東對公司可得行使權利之實際
    轉讓，非僅止於變更章程暨公司登記而已。本案被告於購買鑫安公司之時，進價
    新台幣（下同）二千九百萬元之曳引車仍屬鑫安公司之資產，亦即前開曳引車為
    鑫安公司舊有股東行使股東權利之標的物，鑫安公司舊有股東於轉讓全部出資時
    ，自當將上揭曳引車交付新股東，始符轉讓出資之實。矧證人乙○、巫雅敏、黃
    慧文、陳沈桂妹、陳碧華、陳萬年、陳光增等人，均係被告借用名義擔任出資股
    東之事實，為被告自承無訛，並經證人乙○等人證述明確。被告明知乙○等人均
    為人頭股東，且新股東受讓之股東權利並非完全，竟以申請文件向台灣省政府建
    設廳表明新股東全額承受鑫安公司舊有股東之出資，致使不知情之承辦人員將此
    不實之事項登載於職務上所掌管之公司變更登記文書中，自足生損害於主管機關
    對於公司設立登記管理之正確性，而指摘原判決不當，其上訴為無理由，應予駁
    回。
八、被告經合法傳喚無正當理由不到庭，爰不待其陳述逕行一造辯論而為判決。
據上論斷，應依刑事訴訟法第三百六十八條、第三百七十一條，判決如主文。
本案經檢察官蔡瑞宗到庭執行職務。
中    華    民    國    九  十    年    十    一    月   二    十     日
                              臺灣高等法院刑事第十七庭
                                  審判長法  官  陳  正  雄
                                        法  官  許  錦  印
                                        法  官  許  宗  和
右正本證明與原本無異。
不得上訴。
                                        書記官  吳  鎮  鑫
中    華    民    國    九  十    年    十    一    月     二    十     日


司法院資訊處製作；財團法人民間司法改革基金會備份。
